【裁判字號】    98,再易,46
【裁判日期】    980601
【裁判案由】    給付保險金
【裁判全文】
臺灣高等法院民事判決                  98年度再易字第46號
再審  原告  丙○○
            乙○○
上  一  人
法定代理人  丁○○○
再審  被告  國華人壽保險股份有限公司
法定代理人  甲○○
上列當事人間給付保險金事件，再審原告對於中華民國98年4月7
日本院98年度保險上易字第5號判決提起再審之訴，本院判決如
下：
    主      文
再審之訴駁回。
再審訴訟費用由再審原告負擔。
    事實及理由
一、再審原告主張略以：再審被告對伊等之陳情，未提供正確之
    資訊，違反其依消費者保護法第4條規定企業經營者所應盡
    之義務，而當時伊等分別年僅9歲及7歲，伊等監護人即祖父
    詹瑞聰年邁、識字不多且非熟習法律之人，誤信再審被告來
    函內容，認為本件保險理賠第一順位受益人詹森哲仍存在，
    第二順位受益人即伊等暫時無法請求，須第一順位受益人已
    不存在，始得請求，嗣伊等稍長，發覺再審被告上揭理由似
    有疑義，遂提起本件訴訟，惟再審被告改以系爭保險金請求
    權已逾2年消滅時效抗辯，並拒絕給付伊等保險金，其顯以
    惡意方法獲得消滅時效抗辯權，有悖交易公平，為濫用權利
    ，不生效力。鈞院98年度保險上易字第5號確定判決（下稱
    原確定判決）漏未斟酌足以影響判決之重要證據即行政院金
    融監督管理委員會民國（下同）94年11月28日金管保三字第
    09402111290號函（下稱系爭金管會函）在先，復未適用消
    費者保護法第4條、民法第148條之規定，認定再審被告所為
    時效抗辯為權利之濫用，應予禁止，遽爾駁回伊等之上訴，
    顯然影響於判決，自屬適用法規顯有錯誤，爰依民事訴訟法
    第496條第1項第1款及第497條之規定，提起再審之訴，並聲
    明：(1)原確定判決廢棄。(2)再審被告應給付伊等新台幣（下
    同）55萬元，及自87年11月27日起至清償日止，按年息百分
    之五計算之利息。
二、按再審之訴顯無再審理由者，得不經言詞辯論，以判決駁回
    之，民事訴訟法第502條第2項定有明文。
三、次按確定終局判決適用法規顯有錯誤者，得提起再審之訴，
    民事訴訟法第496條第1項第1款固有明文。所謂適用法規顯
    有錯誤，應以確定判決違背法規或現存判例解釋者為限，若
    在學說上諸說併存尚無法規判解可據者，不得指為適用法規
    顯有錯誤（最高法院57年度臺上字第1091號判例參照）。復
    按事實審法院認定事實之職權，無適用法規顯有錯誤之可言
    （最高法院63年度臺再字第67號判例參照）。又適用法規顯
    有錯誤，不包括漏未斟酌證據及認定事實錯誤之情形在內（
    最高法院63年度臺上字第880號判例參照）。亦不包括取捨
    證據失當、判決不備理由及在學說上諸說併存致發生法律上
    見解歧異等情形在內，亦即須確定判決依其所認定事實，而
    有違背法規或現存判例解釋之情形，始克相當（最高法院71
    年度台再字第210號判例、90年台再字第27號判決意旨參照
    ）。次按不得上訴於第三審法院之事件，其經第二審確定之
    判決，如就足以影響於判決之重要證物漏未斟酌者，固得依
    民事訴訟法第497條規定，提起再審之訴。惟所謂就足以影
    響判決之重要證物漏未斟酌，係指足以影響於判決基礎之重
    要證物，於前訴訟程序業已提出，然未經確定判決加以斟酌
    或不予調查或未為判斷，且該證物足以動搖原確定判決基礎
    者。若縱經斟酌亦不足影響判決基礎之意見，即與漏未斟酌
    有間，不得據為本條所定之再審理由。
  (一)再審原告主張：原確定判決未適用消費者保護法第4條、民
    法第148條之規定，認定再審被告所為時效抗辯為權利之濫
    用，應予禁止，有民事訴訟法第496條第1項第1款適用法規
    顯有錯誤之再審事由。惟查：
    1.再審原告之母魏碧霞於82年4月10日以其為要保人及被保
      險人，與被上訴人訂立「富貴終身保險」（下稱系爭保險
      契約），約定意外身故保險金為55萬元，第一順位受益人
      為再審原告之父詹森哲，第二順位受益人為再審原告，嗣
      詹森哲於83年1月14日持刀殺害魏碧霞致死，詹森哲曾於
      83年1月19日向再審被告請求給付保險金，惟未獲再審被
      告理賠，嗣詹森哲於86年5月8日將對再審原告之監護事項
      委由詹森哲之父詹瑞聰監護，於詹瑞聰死亡後，詹森哲復
      於96年10月16日將對再審原告之監護事項委由詹森哲之母
      丁○○○監護，再審原告曾先後於87年8月17日（由詹瑞
      聰代理）、96年8月27日（由丁○○○代理）向再審被告
      請求給付保險金，均經再審被告以本件保險係受益人故意
      謀害被保險人致死，依約屬除外責任，再審被告不負給付
      保險金義務為由拒絕理賠等情，為兩造所不爭執（見原確
      定判決事實及理由欄四），顯見兩造間係因系爭保險契約
      有無除外責任之適用而生爭執，再審被告對再審原告之陳
      情，函覆第一順位受益人詹森哲仍存在，再審原告自無請
      求權，尚難認係未提供正確之資訊予再審原告，而違反消
      費者保護法第4條所規定之企業經營者所應盡之義務。
    2.按「保險法第65條規定，保險契約所生之權利，自得為請
      求之日起，經過2年不行使而消滅，此項消滅時效之規定
      ，屬強制規定，不得因當事人合意伸長或縮短之，且保險
      金給付請求權應自保險事故發生之時，即開始起算其時效
      期間，不因請求權人對此權利之存在主觀上知悉與否而有
      影響。」（最高法院75年台上第2028號判決意旨參照）。
      經查，再審原告於再審被告拒絕賠償請求後，本應即提起
      訴訟，以維權益，而再審原告之監護人詹瑞聰雖曾於87年
      8月17日代理再審原告向再審被告請求給付保險金，惟其
      經再審被告拒絕給付後，並未於6個月內起訴請求，依前
      揭規定，尚不生中斷時效之效力，則再審原告遲至97年4
      月1日始提起本件訴訟，顯已逾2年消滅時效期間，且再審
      被告於前訴訟程序為時效抗辯，乃屬其權利之正當行使，
      難認其係以損害再審原告為主要目的，亦難謂有何違反公
      共利益及誠信原則之情事，因而原確定判決認再審原告之
      保險金請求權顯已逾2年消滅時效期間，且再審被告為時
      效抗辯，並無權利濫用之情事（見原確定判決事實及理由
      欄第五(二)、(三)所示），自無違誤。
    3.次按「消費者保護法第4條有關企業經營者之規定，係屬
      基本規定，並未設有法律效果規定，亦非得為請求權之基
      礎，故關於第4條之適用，仍應配合本法或其他相關法令
      有關違反安全及公平交易之具體規定情事決定之。」（行
      政院消費者保護委員會87年7月7日（87）台消保法字第
      00777號函釋參照）。縱認再審被告函覆再審原告詹森哲
      雖喪失其受益權，然因其尚生存，故再審原告仍不得請求
      給付保險金云云，有違反依消費者保護法第4條規定企業
      經營者所應盡之義務，惟揆諸前開說明，此並非強制或禁
      止之規定，而消滅時效之規定，屬強制規定，再審被告為
      時效抗辯，並無權利濫用之情事，已詳如前述，法院自無
      從禁止再審被告行使消滅時效抗辯權。再審原告主張：原
      確定判決未適用消費者保護法第4條、民法第148條之規定
      ，認定再審被告所為時效抗辯為權利之濫用，應予禁止，
      有民事訴訟法第496條第1項第1款適用法規顯有錯誤之再
      審事由，自不足採。
  (二)再審原告另主張：原確定判決漏未斟酌足以影響本件判決之
    重要證據即系爭金管會函，有民事訴訟法第497條之再審事
    由云云。惟查，系爭金管會函釋認「保險契約具有保險人提
    供消費者（即保戶）服務之性質、符合消費者保護法第2條
    第3款之消費關係」（見本院卷第12頁），固據再審原告陳
    稱有該函文附於前訴訟程序第一審卷，然原確定判決依其調
    查證據結果認：「被上訴人（即再審被告）抗辯詹森哲雖喪
    失其受益權，然因其尚生存，故第2順位受益人即上訴人（
    即再審原告）仍不得請求給付保險金云云，尚不足取。」（
    見原確定判決事實及理由欄五(一)），足見原確定判決就系爭
    保險契約有無除外責任之適用，已為有利於再審原告之認定
    ，但仍以再審原告之保險金請求權業已罹於2年時效為由，
    而為再審原告敗訴之判決，可徵前開函文縱經原確定判決加
    以斟酌，仍不足以影響原確定判決之基礎，則再審原告執此
    主張原確定判決漏未斟酌重要證物（即系爭金管會函），致
    為其不利之認定，自有民事訴訟法第497條之再審事由云云
    ，要無可採。
四、綜上所述，再審原告主張：原確定判決有民事訴訟法第496
    條第1項第1款適用法規顯有錯誤、第497條之再審事由，顯
    不足採。從而，再審原告提起本件再審之訴，為顯無理由，
    爰不經言詞辯論，逕以判決駁回之。
據上論結，本件再審之訴，為顯無理由，爰依民事訴訟法第502
條第2項、第78條判決如主文。
中    華    民    國    98    年    6     月     1    日
                  民事第十三庭
                      審判長法  官  黃騰耀
                            法  官  楊絮雲
                            法  官  周舒雁
正本係照原本作成。
不得上訴。
中    華    民    國    98    年    6     月    1     日
                            書記官  李明昇


司法院資訊處製作；財團法人民間司法改革基金會備份。
